【裁判字號】    95,簡上,70
【裁判日期】    950623
【裁判案由】    給付貨款
【裁判全文】
臺灣臺中地方法院民事判決              95年度簡上字第70號
上  訴  人  龍逸營造有限公司
法定代理人  乙○○
被  上訴人  盟凱工業股份有限公司
法定代理人  甲○○
訴訟代理人  丙○○
當事人間請求給付貨款事件，上訴人對於民國95年1月26日本院
豐原簡易庭95年度豐簡字第7號第一審簡易判決提起上訴，上訴
人並聲明命被上訴人返還因假執行所為給付，本院於民國95年6
月9日言詞辯論終結，判決如下：
    主  文
原判決廢棄。
被上訴人在第一審之訴駁回。
被上訴人應返還上訴人新臺幣參拾伍萬壹仟零參拾貳元。
第一審及第二審訴訟費用由被上訴人負擔。
    事實及理由
壹、被上訴人起訴主張：
  一、上訴人因承攬行政院農業委員會水土保持局第二工程所中
      和橋上游護岸緊急處理工程（以下簡稱系爭工程），委由
      上訴人之公司職員丁○○以上訴人之名義於民國93年11月
      間先後向被上訴人購買有關石籠工程之材料一批（下稱系
      爭貨物），價金共計新臺幣（下同）343, 980元，當時被
      上訴人隨即上網確認系爭工程之得標廠商為上訴人無誤後
      ，始與上訴人之代理人丁○○簽訂本件買賣契約，被上訴
      人並開具記載買受人為上訴人之統一發票。且丁○○與上
      訴人間確有勞動契約關係存在，上訴人並有為丁○○投保
      勞工保險，且投保期間自93年10月4日起至94年6月24日止
      ，而系爭買賣契約係於上開投保期間內發生，又系爭貨物
      亦係用於上訴人承攬之工程，可見丁○○係代理上訴人購
      買貨物。
  二、如認丁○○無代理權，然上訴人仍應依民法第169條之規
      定，對被上訴人負授權人責任。
  （一）本件訂約後，被上訴人隨即備妥系爭貨物及出廠證明帶
        往上訴人工地，並經上訴人在場人員簽收無誤，如丁○
        ○非上訴人公司職員，為何上訴人公司人員簽收貨物時
        ，從未表示反對之意思，卻於被上訴人起訴請求給付貨
        款時，撇清與丁○○之關係並把責任推給丁○○？
  （二）依政府採購法第65條規定：「得標廠商應自行履行工程
        、勞務契約，不得轉包。」是與政府機關成立之契約依
        政府採購法之規定，通常訂有禁止轉包之規定，上訴人
        既為系爭工程之得標廠商，應自行履行工程，不得轉包
        他人。從而，被上訴人當得合理信賴其為本件買賣之購
        買人。
  （三）又被上訴人不可能違反營業稅法第48條規定，將發票買
        受人欄填入非真正買受人之名，亦因上訴人即為實際買
        受人，故被上訴人開立以上訴人為買受人之發票交付上
        訴人，上訴人當時收受該發票而不異議，自得認為上訴
        人知悉其為買受人而向被上訴人購買系爭貨物，故上訴
        人應負給付價金之義務。
  （四）至於上訴人主張系爭貨款已由丁○○簽發支票或本票支
        付云云，惟查，票據乃無因證券，系爭貨物縱曾以丁○
        ○之票據為付款方式，亦不能因此即謂系爭貨物為丁○
        ○所購買而與上訴人間無表見代理關係，遂使上訴人藉
        此解免其授權人之責任。
  （五）上訴人既負有給付買賣價金之義務，其在第二審請求被
        上訴人返還因假執行而受領之351,032元，自無理由。
  （六）綜上，爰依買賣契約請求上訴人給付系爭貨款343, 98
        0元及自支付命令送達上訴人翌日起至清償日止按年息
        百分之5計算之利息。
貳、上訴人抗辯：
  一、上訴人固有承攬系爭工程，然已將系爭工程轉包予訴外人
      丁○○承作。丁○○並非上訴人之受僱人，丁○○雖曾寄
      保於上訴人公司，然此係因丁○○前所經營之公司倒閉，
      無法投保勞工保險，始由上訴人擔任丁○○勞工保險之投
      保單位，惟丁○○係自費繳納勞工保險費用。丁○○係以
      其自己名義向被上訴人訂購系爭貨物，丁○○因自己無法
      開立統一發票，故自行要求被上訴人開立以上訴人為買受
      人之統一發票，丁○○再以該統一發票向上訴人請款，上
      訴人已付清款項予丁○○，上訴人始將該統一發票做為申
      報稅捐之進項憑證。丁○○係自行向被上訴人購買系爭貨
      物而積欠被上訴人貨款，該貨款債務應由丁○○負責，且
      丁○○已就系爭貨款債務簽發支票及本票予被上訴人，該
      貨款債務，即與上訴人無關。
  二、丁○○與被上訴人間有多次交易往來，且由被上訴人寄給
      上訴人之信函內容表示：「丁○○本人在本公司一向信用
      不錯也合作多次，但對於這次原本過年的貸款一直沒支付
      感到很困惑希望你能協助處理！因當初發票開立貴公司的
      也希望不要造成其它的困擾所以想說能不能請張老闆跟丁
      ○○這邊了解一下看情況如何處理？」，足見被上訴人知
      道丁○○承包上訴人工程，且明知其交易對象係丁○○，
      而非上訴人。
  三、上訴人並非系爭買賣契約之債務人，惟被上訴人已依原審
      假執行判決聲請本院執行處假執行上訴人之中華商業銀行
      股份有限公司豐原分公司（下稱中華商銀豐原分行）之存
      款帳戶內存款351,032元（含本金343,980+利息4,300+執
      行費2,752元），而由被上訴人受領，損害上訴人之權益
      ，爰依民事訴訟法第395條第2項規定，請求被上訴人應返
      還上開已領取之金額。
參、本件原審判決上訴人應給付被上訴人343, 980元及自94年11
    月23日起至清償日止按年息百分之5計算之利息；並依職權
    宣告被上訴人得假執行。上訴人提起上訴，聲明：（一）原
    判決廢棄，（二）駁回被上訴人在第一審之訴；（三）被上
    訴人應返還上訴人351,032元。被上訴人則聲明：駁回上訴。
肆、本件爭點整理及簡化協議內容如下：
  一、不爭執事項：
  （一）上訴人有承攬行政院農業委員會水土保持局第二工程所
        中和橋上游護岸緊急處理工程。
  （二）出面向被上訴人訂購系爭貨物之人係丁○○，該批貨價
        金共計343.980元，被上訴人已交付貨物，並將記載買
        受人為上訴人公司之統一發票予丁○○，丁○○有將統
        一發票交給上訴人，上訴人並以該統一發票做申報稅捐
        之進項憑證。
  （三）被上訴人已依原審判決聲請本院執行處假執行，並己領
        取上訴人對中華商益銀行股份有限公司豐原分公司之存
        款債權351,032元（含本金343,980+利息4,300+執行費2
        ,752元），並未領取上訴人對三信商業銀行股份有限公
        司豐原分公司之存款債權1494元。
  二、本件之爭執事項：
  （一）丁○○是否代理上訴人向被上訴人購買系爭貨物？
  （二）如丁○○並無代理權，其出面向被上訴人購買系爭貨款
        所訂立之買賣契約效力是否及於上訴人，即上訴人應否
        負買受人責任？
  （三）上訴人請求被上訴人返還因假執行所為給付351,032元
        有無理由？
伍、法院之判斷
  一、被上訴人主張上訴人因承攬系爭工程，而委由上訴人之公
      司職員丁○○以上訴人之名義向被上訴人購買系爭貨物云
      云，惟上訴人否認丁○○為其受僱人，並否認丁○○係以
      上訴人名義向被上訴人購買系爭貨物之事實，並以前詞置
      辯。經查：
  （一）被上訴人已自認出面購買系爭貨物之人係丁○○之事實
        ，且證人丁○○在本院準備程序中已證稱：系爭貨物是
        其向被上訴人的邱小姐購買，購買時有表明是自己要買
        ，和被上訴人交易很多次。且已就包含系爭貨款合計80
        多萬元之貨款交付發票人為游秋文之支票交付被上訴人
        ，退票以後再換發票人為其本人名義之本票給被上訴人
        ，系爭貨款應由其本人付款。因為其要向上訴人請款，
        所以其請被上訴人將統一發票的買受人開成上訴人公司
        。被上訴人公司知道系爭貨物是其要買的，而不是上訴
        人公司等語（見本院95年4月25日準備程序筆錄），且
        被上訴人在本院審理時亦承認丁○○就包含系爭貨款在
        內之貨款共847,700元有交付丁○○本人為發票人之本
        票與被上訴人之事實，並提出該支票為證。再查，依上
        訴人在本院所提出為被上訴人不爭執其真正之被上訴人
        致上訴人之信函內容：「我是盟凱的邱小姐，近日和您
        這邊聯絡，想說麻煩張老闆這邊幫忙協助本公司，對於
        丁○○本人在本公司一向信用不錯也合作多次，但對於
        這次原本過年的貨款一直沒支付感到很困惑，希望您能
        協助處理！因當初發票開立貴公司的也希望不要造成其
        它的困擾，所以想說能不能請張老闆跟丁○○這邊了解
        一下看情況如何處理？」，已明確顯示丁○○確係以丁
        ○○本人名義與被上訴人交易，且為被上訴人所明知，
        被上訴人亦知悉應負責清償該貨款之債務人係丁○○，
        而非上訴人，被上訴人明知上開事實仍同意開立以上訴
        人為買受人之統一發票之事實，否則豈會要求上訴人協
        助幫忙，而非逕行催告上訴人付款？被上訴人在本院辯
        稱：「我們是善意的請上訴人付款，我們只是用比較婉
        轉的語氣表達。」云云，與上開信函文意顯不相符，自
        無可採。是綜合證人丁○○之證詞及上開信函內容可證
        ，系爭貨物確係丁○○自行出面且以其本人名義向被上
        訴人購買，並未非代理上訴人購買，其雖要求被上訴人
        開立買受人為上訴人名義之統一發票，惟被上訴人係在
        明知交易對象為丁○○之情形下配合開立，並無誤認上
        訴人為交易對象之情形，是系爭貨物之買賣契約確係存
        在於丁○○與被上訴人之間，而應由丁○○負擔系爭貨
        款之債務。
  （二）被上訴人雖以其曾上網確認系爭工程之得標廠商為上訴
        人及上訴人有為丁○○投保勞工保險為據，而認丁○○
        係代理上訴人向被上訴人購買系爭貨物云云。然查，上
        訴人為系爭工程之得標廠商一節，並不能證明丁○○係
        以上訴人名義向被上訴人購買系爭貨物，且上訴人辯稱
        其已將系爭工程轉包與丁○○一節，業經證人丁○○在
        本院準備程序中結證屬實（見本院95年4月25日準備程
        序筆錄），並有上訴人在本院提出之工程承攬契約書可
        證，是上訴人所辯已將系爭工程轉包與丁○○等語，可
        信屬實。至於上訴人將其得標之工程轉包與丁○○是否
        有違反政府採購法之相關規定，此係上訴人應否擔負相
        關責任之另一問題，並不因此即得推定丁○○係上訴人
        之代理人。且被上訴人所謂與丁○○簽訂之（書面）買
        賣契約係指其於原審提出之客戶訂購確認單一紙（見原
        審卷第26頁），上訴人對之已否認上訴人曾訂定該契約
        ，並抗辯：係被上訴人片面製作，未經上訴人確認等語
        ，被上訴人則主張客戶訂購確認單交給丁○○後，丁○
        ○未蓋章交回云云。查該確認單上固然有打字記載客戶
        公司稱係「龍逸營造有限公司」，然該確認單係被上訴
        人所製作，且應蓋用「公司確認章」之欄位係空白，未
        經任何客戶簽名或蓋章，是不能證明丁○○係代理上訴
        人訂購系爭貨物。至於丁○○於93年11月間之勞工保險
        投保單位係上訴人一節，業據上訴人抗辯：丁○○並非
        上訴人之受僱人，丁○○雖曾寄保於上訴人公司，然此
        係因丁○○前所經營之公司倒閉，無法投保勞工保險，
        始由上訴人擔任丁○○勞工保險之投保單位，惟丁○○
        係自費繳納勞工保險費用等語。而丁○○於93年11月間
        之勞工保險投保單位係上訴人一節，亦不足證明丁○○
        係上訴人之受僱人及丁○○係代理上訴人向被上訴人購
        買系爭貨物。是被上訴人主張丁○○代理上訴人向被上
        訴人購買系爭貨物，為不足採。
  二、被上訴人又主張如丁○○並無代理權，惟其出面向被上訴
      人購買系爭貨款所訂立之買賣契約效力應及於上訴人，即
      上訴人應負買受人責任等語，上訴人則予否認。按由自己
      之行為表示以代理權授與他人，或知他人表示為其代理人
      而不為反對之表示者，對於第三人應負授權人之責任。但
      第三人明知其無代理權或可得而知者，不在此限。民法第
      169條定有明文。查本件丁○○並無代理權，且其係以自
      己名義向被上訴人購買系爭貨物，並未表明代理上訴人購
      買系爭貨物，且被上訴人明知丁○○係以自己名義購買系
      爭貨物已如前述，是本件並無表見代理之適用。被上訴人
      雖又主張本件訂約後，被上訴人隨即備妥系爭貨物及出廠
      證明帶往上訴人工地，並經上訴人在場人員簽收無誤，如
      丁○○非上訴人公司職員，為何上訴人公司人員簽收貨物
      時，從未表示反對之意思云云，惟經本院詢問系爭貨物係
      由何人簽收時，被上訴人自承是直接與丁○○聯絡（見95
      年6月9日言詞辯論筆錄第2頁），則本件並無被上訴人上
      開所指「上訴人公司人員簽收貨物時，從未表示反對之意
      思」之情形，其此部分主張，亦無可採。綜上，本件並無
      上訴人以自己之行為表示以代理權授與他人，或知他人表
      示為其代理人而不為反對之表示之情形，且被上訴人亦明
      知系爭貨物之買受人係丁○○，是本件並無適用表見代理
      規定之餘地。被上訴人主張上訴人應負買受人之責任，即
      屬無據。
  三、從而，被上訴人依買賣契約之法律關係，請求上訴人給付
      343, 980元及自支付命令送達上訴人翌日即94年11月23日
      起至清償日止按年息百分之5計算之利息，即無理由，應
      予駁回。原審未及查明，為上訴人敗訴之判決，並依職權
      宣告假執行之判決，尚有未洽。上訴意旨求為廢棄改判，
      為有理由，爰由本院予以廢棄改判如主文第二項所示。
  四、末按假執行之宣告，因就本案判決或該宣告有廢棄或變更
      之判決，自該判決宣示時起，於其廢棄或變更之範圍內，
      失其效力。法院廢棄或變更宣告假執行之本案判決者，應
      依被告之聲明，將其因假執行或因免假執行所為給付及所
      受損害，於判決內命原告返還及賠償，被告未聲明者，應
      告以得為聲明。民事訴訟法第395條第1項、第2項分別定
      有明文。本件原審判決上訴人應為給付之本案判決及關於
      假執行之裁判，既經本院予以廢棄改判，而被上訴人已執
      原審假執行判決聲請本院執行處假執行上訴人之存款，領
      取上訴人對中華商銀豐原分行之存款債權351,032元（含
      本金343,980+利息4,300+執行費2,752元），上訴人依民
      事訴訟法第395條第2項規定請求被上訴人返還已領取之金
      額，即屬有據，應予准許，爰判決如主文第三項。
陸、據上論結，本件上訴為有理由，依民事訴訟法第436條之1第
    3項、第450條、78條、第395條第2項，判決如主文。
中    華    民    國    95    年    6    月    23     日
                民事第三庭審判長法  官  張瑞蘭
                                法  官  林靜芬
                                法  官  陳毓秀
正本係照原本作成。
本判決不得上訴。
中    華    民    國    95    年    6    月    23     日
                                書記官  陳惠鈴


司法院資訊處製作；財團法人民間司法改革基金會備份。
